臺灣高雄地方法院交通事件裁定　　　　　　　　　　　九十一年交聲字第一四○號
　　原處分機關　高雄市交通事件裁決所
　　異　議　人　甲○○
右列受處分人因違反道路交通管理處罰條例案件，對於高雄市交通事件裁決所中華民
國九十一年二月四日所為之處分（原處分案號：高市交裁字第三二─Ｂ000000
00號），聲明異議，本院裁定如左：
    主  文
原處分撤銷。
甲○○不罰。
    理  由
一、異議意旨略以：異議人甲○○所有之ＡＢ─七八四二號自用小客車雖曾於民國九
    十年六月十日十五時三十分許在高雄市○○○路一一○號前有違規停車之事實，
    惟當時之汽車駕駛人為張秉彥，嗣因該車逕拖吊至保管場，異議人受通知後乃由
    家人載送並持車輛證件至保管場領車，經警掣單舉發，惟異議人曾將上情向舉發
    及原處分機關陳述，仍未獲採信，故原舉發及處分機關未察，逕以車輛所有人即
    異議人為處罰對象應屬有誤等語。
二、按汽車駕駛人停車時，有在設有禁止停車標誌、標線之處所停車者，處新臺幣六
    百元以上一千二百元以下罰鍰，道路交通管理處罰條例第五十六條第一項第四款
    定有明文。由上可知，處罰機關對違反上開行政義務規定之處罰對象，限於汽車
    駕駛人而非車輛之所有人，故舉發或處罰機關應查明違反行政法上義務之汽車駕
    駛人究何誰屬，始得依法舉發，方為正途；且對車輛所有人之轉嫁罰規定，亦限
    於法律有明文規定者始得為之，尚難以未符合法律授權目的、內容及範圍之法規
    命令，在顧及舉發效率之情形下，設定人民法律上所未規定之義務。
三、本件舉發機關高雄市政府警察局交通大隊員警認異議人甲○○所有之ＡＢ─七八
    四二號自用小客車曾於九十年六月十日十五時三十分許在高雄市○○○路一一○
    號前有違規停車之事實，故依同條例第五十六條第一項第四款之規定，逕行以高
    市警刑字第Ｂ00000000號舉發違反道路交通管理事件通知單（下稱舉發
    通知單），對異議人為逕行舉發，原處分機關乃準據舉發事實，依同條例第五十
    六條第一項第四款之規定裁罰異議人一千二百元罰鍰等情，此有舉發通知單、高
    雄市政府警察局鹽埕分局函、原處分機關裁決書及移送書等在卷可稽。茲有疑義
    者是，異議人是否即為違反行政法上義務規定之汽車駕駛人，亦即異議人所有之
    ＡＢ─七八四二號自用小客車縱有違規之行為，惟是否即得據以判斷具所有權人
    之異議人係汽車駕駛人，則待推敲。
四、按道路交通管理處罰條例關於車輛駕駛人之處罰，如應歸責於車輛所有人者，處
    罰車輛所有人，同條例第八十五條第三項固定有明文。惟依該條之文義解釋，其
    歸責因素應指違反該條例所欲規範之行政秩序強制或禁止義務之情形，可得歸責
    於車輛駕駛人者，始可將處罰主體由車輛駕駛人轉換為車輛所有人。又違反道路
    交通管理事件統一裁罰標準及處理細則，係由同條例第九十二條授權訂定，然自
    法律授權之目的及範圍而論，應指有關同條例「統一裁罰標準」及「違反道路交
    通管理事件之處理」所定執行性之細則規定，尚不得訂定逾越母法授權之內容、
    目的、範圍之規定，亦未可藉此增設人民之義務，或限制人民之權利規定（司法
    院大法官會議釋字第三一三號、第三九○號、第四○二號、第四四三號解釋參照
    ）。雖具有法規命令位階之違反道路交通管理事件統一裁罰標準及處理細則（下
    稱統一裁罰及處理細則）第二十四條訂有：逕行舉發違反道路交通管理事件，經
    汽車所有人依通知單之應到案日期前到案，並告知違規駕駛人姓名、身分證統一
    編號及住址者，處罰機關應即另行通知違規駕駛人到案依法處理；逾應到案日期
    ，處罰機關應依本條例第八十五條第三項規定處罰該汽車所有人云云，然本條後
    段規定逾越母法之授權意旨，擴張母法第八十五條第三項之歸責因素規定，使未
    能告知違規駕駛人、逾應到案日期、到案拒絕或無法告知違規駕駛人詳細資料之
    車輛所有人，無論是否具違反行政法強制或禁止規定之實體上歸責原因，自程序
    上設立車輛所有人之說明義務，若有違反說明義務者，即擴張解釋「歸責」之規
    定，而免除舉發或處罰機關之稽查程序，一併將此不利益歸由車輛所有人之規定
    ，顯然與前揭解釋意旨有違，從而本院本於憲法第二十三條所揭櫫之法律保留原
    則，及法律授權明確性行政法理之要求，自不受此法規命令之拘束（司法院大法
    官會議解釋釋字第三八號、二一六號號參照），併此敘明。
五、次查，違反道路交通管理事件之處罰機關，得於適當地點設置陳述室，供違規行
    為人於裁決前，陳述被舉發之違規事實；處罰機關於裁罰時，應給予違規行為人
    陳述之機會，統一裁罰及處理細則第三十七條、第四十條前段定有明文。本件舉
    發及原處分機關既應依法查明前開違規事實之汽車駕駛人究屬何人後，始得依法
    舉發或處罰，且觀諸異議人確曾於原處分機關裁罰前即九十年十一月二十六日，
    以書面向原處分機關申請給予另定期限，提供實際違規駕駛人之權利，此有申請
    書一份存卷可參，值此情形，原處分機關自應於裁罰前賦予異議人陳述之機會，
    以保障行政程序之正當性，並準據異議人之陳述為證，回歸母法精神落實執行始
    為正途，未可忽略異議人上開意見陳述，援引前述逾越母法之法規命令便宜行事
    ，此觀諸汽車駕駛人張秉彥亦直承確有右述違規事實之情非虛（詳見聲明異議狀
    ）。綜上所述，異議人既非本件違反行政法義務者，且舉發及裁罰機關亦未能舉
    證證明異議人就上開違規事實具何實體上之歸責原因，從而原處分機關對異議人
    裁罰即難認為合法，自應由本院將原處分撤銷，諭知受處分人為不罰，以資適法
    。
六、據上論斷，應依道路交通案件處理辦法第二十條前段，裁定如主文。
中      華        民      國      九十一    年    七    月    三十一    日
                                  臺灣高雄地方法院交通法庭
                                        法  官   卓立婷
右為正本，係照原本作成。
如不服本裁定，應於送達後五日內向本院提出抗告狀。
                                        書記官   李春慧
中      華        民      國      九十一    年    七    月    三十一    日
